高雄高等行政法院簡易判決　　　　　　　　　　　　　九十三年度簡字第二六四號
　　原　　　告　甲○○
　　被　　　告　高雄市政府
　　代　表　人　乙○○　市長
　　訴訟代理人　丁○○
　　　　　　　　丙○○
右當事人間因消防法事件，原告不服內政部中華民國九十三年六月七日台內訴字第０
九三０００三九五八號訴願決定，提起行政訴訟。本院判決如左：
　　主  文
原告之訴駁回。
訴訟費用由原告負擔。
    事實及理由
一、緣原告為高雄市○鎮區○○街十八號天祥行之管理權人，經被告所屬消防局南區
    救災救護大隊第三中隊前鎮消防分隊於民國（下同）九十三年一月十日派員前往
    該煤氣行查驗，在該場所查獲存放逾期未實施定期檢驗之已灌氣液化石油氣鋼瓶
    四支（二十公斤瓶裝一支、十六公斤瓶裝三支），乃當場開立舉發違反消防法案
    件通知單（編號：００七三五四）予以舉發，案經被告認原告已違反公共危險物
    品及可燃性高壓氣體設置標準暨安全管理辦法第七十五條第一項規定，並依消防
    法第四十二條規定，裁處原告新台幣（下同）三萬元罰鍰。原告不服，提起訴願
    ，遭決定駁回，遂提起本件行政訴訟。
二、本件原告起訴意旨略以：其合法申請營利事業登記所設立之天祥行，係經營液化
    石油氣零售買賣，每日出入之鋼瓶數量不一，均依照消防法令相關規定，送驗鋼
    瓶，惟常有送氣供應客戶時未逾期，收回時已過期，而灌裝場收送空瓶工作，匆
    忙紊亂，稍有不慎，逾期鋼瓶之存在，勢所難免，絕非原告故意，消防安檢時，
    現場僅查獲四瓶，實乃疏忽所致，原告亦不可能為省卻一、二百元之檢驗費，而
    甘冒受罰之理；又按公共危險物品及可燃性高壓氣體設置標準暨安全管理辦法，
    係內政部消防署自行頒訂消防法空白授權之補充規範，屬行政命令之單行法規，
    被告所屬消防局逕依上開辦法第七十五條第一項規定，認定原告違反該規範，並
    依消防法第十五條及第四十二條裁處原告罰鍰三萬元，容有未洽；另按司法院釋
    字第三九四號解釋有謂涉及人民權利之限制，其處罰之構成要件與法律效果，應
    由法律定之，法律若授權行政機關訂定法規命令予以規範，亦須為明確之規定，
    始符憲法第二十三條法律保留之意旨，又中央法規標準法第五條第二款規定：「
    關於人民之權利、義務，應由法律訂定之。」查消防相關罰則如消防法、災害防
    治法、民防法，就其裁罰處分之構成要件、事項及處分標準，皆為法律明文規定
    ，僅消防法第十五條第二項以粗糙空白授權任由消防主管機關訂定之，再依第四
    十二條為模糊之裁罰，亦有未洽；再按內政部消防署自行訂定之各級消防主管機
    關辦理消防安全檢查違法案件處理注意事項表、公共危險物品及可燃性高壓氣體
    各類事業場所違規程度裁處分類表等，應為消防機關之行政規則，依行政程序法
    第一百五十八條至第一百六十二條等相關規定，消防主管機關可自行訂定、廢止
    ，其對外之效力，恐有爭議，被告所屬消防局依據上開規定認定原告違法，顯然
    違反法律保留及授權明確性原則，被告之裁罰處分，亦違反行政程序法第一百十
    條第四項及第一百十一條第七款規定，應予撤銷；又參照司法院釋字第四一二號
    解釋吳庚大法官不同意見書，消防法第十五條第二項但書將相關核心事項，空白
    授權內政部消防署自行訂定上開行政命令及行政規則，係以命令代替法律之僭越
    ，被告所屬消防局據以認定原告違法，其法源依據尚有爭議，應予撤銷；另依中
    央法規標準法第五條第四款及第六條規定，消防主管機關應依法行政，裁罰應為
    法律明文規定，相關規定亦應體認實際，並考量侵害性之大小，適時修正兼顧私
    經濟正當營運之需求為是；為此，提起本件訴訟，聲明求為判決訴願決定及原處
    分均撤銷。
三、被告則以：公共危險物品及可燃性高壓氣體設置標準暨安全管理辦法係由內政部
    依消防法第十五條授權訂定之法規命令，其訂定之內容係在授權範圍內，就有關
    項目之細節性、技術性事項訂定之，並無逾越母法之授權範圍，自與法律保留原
    則無違。而「各級消防主管機關辦理消防安全檢查違法案件處理事項」及「違反
    消防法第十五條有關公共危險物品及可燃性高壓氣體設置標準暨安全管理規定之
    裁處基準表」，則為內政部依其權責為協助下級機關業務處理，行使裁量權而訂
    頒之行政規則，其為現行行政程序法第一百五十九條所肯認之命令，亦無違反法
    律保留原則，則被告據以為認定事實及裁罰之依據，並無適法性之疑義。又關於
    罰鍰額度部分，按消防法第四十二條，其所訂之罰鍰額度為二萬元以上十萬元以
    下，即在授權主管機關能權衡違規情節，給予妥適之處分，以符比例原則，故原
    處分對罰鍰額度之科處即有裁量權，其裁量之結果如無明顯過當之情形，即非法
    所不許，本件違規事實雖為查獲逾期未送驗瓦斯鋼瓶二十公斤一桶、十六公斤三
    桶，合計四桶，惟該瓦斯為可燃性高壓氣體，其具公共危險發生之潛在性，且該
    鋼瓶遭查獲時已灌氣完畢，是原告之違規事實難謂輕微，故被告乃酌處罰鍰三萬
    元，堪稱允當等語，資為抗辯。
四、按「公共危險物品及可燃性高壓氣體應依其容器、裝載及搬運方法進行安全搬運
    ；達管制量時，應在製造、儲存或處理場所以安全方法進行儲存或處理。前項公
    共危險物品及可燃性高壓氣體之範圍及分類，製造、儲存或處理場所之位置、構
    造及設備之設置標準，儲存、處理及搬運之安全管理辦法，由中央主管機關會同
    中央目的事業主管機關定之。但公共危險物品及可燃性高壓氣體之製造、儲存、
    處理或搬運，中央目的事業主管機關另訂有安全管理規定者，依其規定辦理。」
    、「第十五條所定公共危險物品及可燃性高壓氣體之製造、儲存或處理場所，其
    位置、構造及設備未符合設置標準，或儲存、處理及搬運未符合安全管理規定者
    ，處其管理權人或行為人新台幣二萬元以上十萬元以下罰鍰；．．．。」分別為
    消防法第十五條及第四十二條前段所明定。又「液化石油氣製造及處理場所之經
    營者應於容器檢驗期限屆滿前，將容器送往中央主管機關認可之檢驗場，依定期
    檢驗基準實施檢驗；經檢驗合格之容器，應附加合格標示。」為公共危險物品及
    可燃性高壓氣體設置標準暨安全管理辦法第七十五條第一項所明定；按「憲法所
    定人民之自由及權利範圍甚廣，凡不妨害社會秩序公共利益者，均受保障。惟並
    非一切自由及權利均無分軒輊受憲法毫無差別之保障：關於人民身體之自由，憲
    法第八條規定即較為詳盡，其中內容屬於憲法保留之事項者，縱令立法機關，亦
    不得制定法律加以限制，而憲法第七條、第九條至第十八條、第二十一條及第二
    十二條之各種自由及權利，則於符合憲法第二十三條之條件下，得以法律限制之
    。至何種事項應以法律直接規範或得委由命令予以規定，與所謂規範密度有關，
    應視規範對象、內容或法益本身及其所受限制之輕重而容許合理之差異：諸如剝
    奪人民生命或限制人民身體自由者，必須遵守罪刑法定主義，以制定法律之方式
    為之；涉及人民其他自由權利之限制者，亦應由法律加以規定，如以法律授權主
    管機關發布命令為補充規定時，其授權應符合具體明確之原則；．．．。」業經
    司法院釋字第四四三號解釋在案，查上開設置標準暨安全管理辦法第七十五條第
    一項既係本於消防法第十五條第二項之明文授權，由中央主管機關會同中央目的
    事業主管機關所訂定之法規命令，且其內容並未逾母法授權之範圍，揆諸上開司
    法院解釋意旨，該設置標準暨安全管理辦法符合授權明確性原則，本院自得適用
    之。
五、本件原告為天祥行之負責人，為該煤氣行之管理權人，為兩造所不爭執，並有被
    告營利事業登記證影本附卷可稽。又天祥行於九十三年一月十日經被告所屬消防
    局南區救災救護大隊第三中隊前鎮消防分隊查獲，存放逾期未送驗之已灌氣之液
    化石油氣鋼瓶四支（二十公斤瓶裝一支、十六公斤瓶裝三支），違反公共危險物
    品及可燃性高壓氣體設置標準暨安全管理辦法第七十五條第一項定期送驗之規定
    等情，亦有被告所屬消防局舉發違反消防法案件通知單、該局前鎮分隊取締家用
    液化石油氣逾期鋼瓶查處清冊等影本附原處分卷足稽，且上開舉發通知單亦經原
    告之配偶侯致全當場簽章無訛，原告對上開事實亦不爭執，洵堪認定。按人民違
    反法律上之義務而應受行政罰之行為，法律無特別規定時，雖不以出於故意為必
    要，仍須以過失為其責任條件，但應受行政罰之行為，僅須違反禁止規定或作為
    義務，而不以發生損害或危險為其要件者，推定為有過失，於行為人不能舉證證
    明自己無過失時，即應受處罰，業經司法院釋字第二七五號解釋在案。查，本件
    原告自七十七年起即經營天祥行，其對該項營業之危險性自無不知之理，並有遵
    守上開設置標準暨安全管理辦法等相關規定，以確保其營業之安全無虞之義務；
    而原告主張其灌裝場收送空瓶工作，匆忙紊亂，稍有不慎，逾期鋼瓶之存在，勢
    所難免，絕非原告故意，實乃疏忽所致云云；然經被告查獲之四支鋼瓶均已逾期
    未送驗，且有於九十年六月即已到期而未送驗者，距本件被查獲時已約二年七月
    之久，則縱使原告就其鋼瓶逾期未送驗並無故意，亦難謂無過失，揆諸前揭解釋
    意旨，自應受罰。又按行為時各級消防主管機關辦理消防安全檢查違法案件處理
    注意事項附表五違反消防法第十五條公共危險物品及可燃性高壓氣體設置標準暨
    安全管理規定之裁處基準表規定已逾檢驗期限之鋼瓶十支以內為一般違規，第一
    次違規裁處三萬元以下罰鍰，被告乃參酌上開裁罰基準規定裁處原告三萬元罰鍰
    ，依法並無不合。
六、又按「對於人民違反行政法上義務之行為科處裁罰性之行政處分，涉及人民權利
    之限制，其處罰之構成要件及法律效果，應由法律定之。若法律就其構成要件，
    授權以命令為補充規定者，授權之內容及範圍應具體明確，然後據以發布命令，
    始符憲法第二十三條以法律限制人民權利之意旨，．．．。」司法院釋字第三一
    三號解釋參照。「準此，凡與限制人民自由權利有關之事項，應以法律或法律授
    權命令加以規範，方與法律保留原則相符。故法律授權訂定命令者，如涉及限制
    人民之自由權利時，其授權之目的、範圍及內容須符合具體明確之要件；若法律
    僅為概括授權時，固應就該項法律整體所表現之關聯意義為判斷，而非拘泥於特
    定法條之文字；惟依此種概括授權所訂定之命令祇能就執行母法有關之細節性及
    技術性事項加以規定，尚不得超越法律授權之外，逕行訂定制裁性之條款」（司
    法院釋字第三九四號解釋理由書參照）。可知，對於人民違反行政法上義務之行
    為科處裁罰性之行政處分，其處罰之構成要件並非必須以法律定之，亦可由法律
    授權以命令為之，只需其授權內容及範圍具體明確，亦與法律保留原則無違；又
    所謂授權內容及範圍是否具體明確，則應就該項法律整體所表現之關聯意義為判
    斷，而非拘泥於特定法條之文字。查上開消防法第十五條第二項明文規定：可燃
    性高壓氣體之範圍及分類，製造、儲存或處理場所之位置、構造及設備之設置標
    準，儲存、處理及搬運之安全管理辦法，由中央主管機關會同中央目的事業主管
    機關定之；故其授權中央主管機關會同中央目的事業主管機關訂定管理辦法之範
    圍及內容，不論自其法條文字或法律整體所表現之關聯意義觀之，均已甚具體明
    確，並內政部會同經濟部依據此條授權訂立之「公共危險物品及可燃性高壓氣體
    設置標準暨安全管理辦法」，亦是於上述法律授權範圍內就授權項目為細節性及
    技術性事項之規定，不僅未逾越消防法授權之範圍，亦與消防法是為維護公共安
    全及確保人民生命財產之立法目的相符。並「公共危險物品及可燃性高壓氣體設
    置標準暨安全管理辦法」，並無關於違反該辦法之違規行為應如何處罰之規定，
    亦即關於違反「公共危險物品及可燃性高壓氣體設置標準暨安全管理辦法」之行
    為，其罰則是訂立於母法消防法第四十二條。本件被告即是以原告有未符合公共
    危險物品及可燃性高壓氣體設置標準暨安全管理辦法第七十五條第一項規定之行
    為，故而認定原告有消防法第十五條第二項規定之違章行為，而依消防法第四十
    二條之裁罰規定對原告為裁處罰鍰三萬元之處分，依上開所述，其所適用之法令
    並無欠缺授權明確性及因而違反法律保留情事，故原告援引中央法規標準法及司
    法院釋字第三九四號解釋，爭執本件原處分有違法律保留及授權明確性原則云云
    ，並無可採。另原處分援引之「各級消防主管機關辦理消防檢查處理注意事項」
    表五「違反消防法第十五條有關公共危險物品及可燃性高壓氣體設置標準暨安全
    管理規定之裁處基準表」則屬上級行政機關所定供下級行政機關（原處分機關）
    作為裁量參考準則之行政規則，並非原處分機關作為裁罰處分之依據，即其並無
    處罰構成要件及法律效果之規定，故原告執以爭執其有違法律保留及授權明確性
    原則云云，更屬誤會，而不足取。
七、再按上開「各級消防主管機關辦理消防安全檢查違反案件處理注意事項」及「違
    反消防法第十五條公共危險物品及高壓氣體安全管理規定裁處基準表」係供各消
    防安檢執行機關作為裁罰處分之基準，乃為防杜各執行機關所採裁量處分差異過
    大，造成對受處分人不公之現象，且上開規定亦未逾消防法第四十二條規定之罰
    鍰範圍，則被告適用上開規定，作為本件裁罰之標準，並以原告係一般違規，第
    一次裁處罰鍰三萬元，並無裁量違法可言，亦無行政程序法第一百十條第四項及
    第一百十一條第七款規定處分無效之情事。
八、綜上所述，原告經營之上開營業場所，既有存放逾期未送驗之液化石油氣鋼瓶，
    致違反公共危險物品及可燃性高壓氣體設置標準暨安全管理辦法，則被告認定原
    告違反消防法第十五條及上開設置標準暨安全管理辦法第七十五條第一項規定，
    而依消防法第四十二條前段規定裁處原告三萬元之罰鍰，並無違誤；訴願決定予
    以維持，亦無不合。原告起訴意旨求為撤銷，為無理由，應予駁回。又本件應適
    用簡易訴訟程序，並不經言詞辯論為之。
九、據上論結，本件原告之訴為無理由，爰依行政訴訟法第二百三十三條第一項、第
    二百三十六條、第一百九十五條第一項後段、第九十八條第三項前段，判決如主
    文。
中　　　華　　　民　　　國    九十三　　年　    十　　　月 　　二十 　　日
                              高雄高等行政法院第一庭
                                          法      官　  李協明
右為正本係照原本作成。
如不服本判決，應於送達後二十日內，向本院提出上訴狀並表明上訴理由，如於本判
決宣示後送達前提起上訴者，應於判決送達後二十日內補提上訴理由書（須按他造當
事人人數附繕本）。
提起上訴應預繳送達用雙掛號郵票七份（每份三十四元）。
中　　　華　　　民　　　國    九十三　　年　  　十　　　月　　  二十　　日
                                          法院書記官    周良駿
附註：
行政訴訟法第二百三十五條（第一項、第二項）：
對於適用簡易程序之裁判提起上訴或抗告，須經最高行政法院之許可。
前項許可，以訴訟事件所涉及之法律見解具有原則性者為限。
